---
title: "Proyecto Inferencia II: Climbers"
author: "Santiago Robatto, Diego Da Rosa, Sofía Terra, Nahuel Bizoso"
format: pdf
execute:
  echo: false
  warning: false
  message: false
  error: false
editor: visual
---


```{r}
#Cargar paquetes
library(loo)
library(purrr)
library(bayesrules)
library(tidyverse)
library(rstan)
library(rstanarm)
library(bayesplot)
library(broom.mixed)
library(janitor)
library(ggplot2)
library(knitr)
library(kableExtra)
library(ggplot2)
library(gridExtra)
library(patchwork)
library(posterior)
library(tidybayes)
library(tibble)
library(knitr)
library(parallel)
```

```{r}
data(climbers_sub)
climbers <- climbers_sub 
climbers
```



### Introducción

- El dataset contiene información de interacciones comerciales cliente–propiedad en el mercado inmobiliario y cuenta con 24 variables y 2076 observaciones.

- Algunas variables refieren a las características sociodemográficas del lead/cliente, mientras que otras describen los atributos del inmueble visitado.

- La variable de interés es la decisión de compra (compra: 1 = compró el inmueble, 0 = no compró), la cual es binaria.

- La compra representa un evento de conversión comercial real, análogo a un cierre de venta.

- En el contexto original, el éxito se daba al alcanzar la cima del pico; en esta reconversión, el éxito se interpreta como que el cliente decidió adquirir la propiedad que visitó, lo cual nos lleva naturalmente a plantear un modelo de clasificación con enlace logístico para estimar probabilidades de conversión.

- Esto nos hace pensar en un modelo logístico (regresión logística) para explicar y/o predecir la compra.


Dado que queremos modelar un suceso de la realidad que es binario (compra o no compra de un inmueble), asumimos que la forma adecuada de representar la incertidumbre de cada lead es mediante una distribución Bernoulli, con probabilidad de compra individual $\pi_i$ (probabilidad de conversión del lead i frente a la propiedad que visitó). Por lo tanto, nuestra variable de respuesta $Y$ se distribye: $$Y_i \mid \pi_i \sim \text{Bern}(\pi_i)$$ con:

$$E(Y_i \mid \pi_i) = \pi_i$$ A su vez, a la hora de armar el modelo, utilizaremos las odds. Recordemos que las odds son una manera distinta de mirar las probabilidades, donde comparamos la probabilidad de exito con opuesto: $\text{odds} = \frac{\pi}{1 - \pi}$

Entones: $$Y_i \mid \boldsymbol{\beta_0},{\beta_1}...{\beta_n} \sim \mathrm{Bern}(\pi_i)  \text{ ,  con } \log\!\left(\frac{\pi_i}{1-\pi_i}\right) = \mathbf{x}_i^\top \boldsymbol{\beta}.$$ Con: $$\beta_{0} \sim N(m_{0}, s_{0}^{2}) \\
\beta_{1} \sim N(m_{1}, s_{1}^{2}) \\
\vdots \\
\\
\beta_{n} \sim N(m_{n}, s_{n}^{2})$$

Podemos despejar las probabilidad $\pi_i$ en un modelo logistico de las siguientes maneras:

$$\frac{\pi_i}{1 - \pi_i} = e^{\beta_0 + \beta_1 X_{i1}} \quad\text{o, despejando}\quad \pi_i = \frac{e^{\beta_0 + \beta_1 X_{i1}}}{1 + e^{\beta_0 + \beta_1 X_{i1}}}$$





En cambio, dado que queremos incorporar jerarquias, debemos hacer ciertos cambios sobre el modelo. Mas precisamente, queremos reflejar que los parametros $\beta_i$ dependen de cada grupo.

$$Y_{ij} \mid \pi_{ij} \sim \mathrm{Bern}(\pi_{ij})$$ $$\text{con} \quad \log\!\left(\frac{\pi_{ij}}{1 - \pi_{ij}}\right) = \beta_{0j} + \sum_{k=1}^{p} \beta_k X_{ijk}$$ $$\beta_{0j} \mid \beta_0, \sigma_0 \overset{ind}{\sim} \mathrm{N}(\beta_0, \sigma_0^2) \text{ representa la variabilidad entre grupos}$$ Las Priors globales son:

$$\beta_0 \sim \mathrm{N}(m_0, s_0^2)$$ y $$\beta_k \sim \mathrm{N}(m_k, s_k^2)\quad \text{para } k=1\dots p$$ y el error es $$\sigma_0 \sim \text{Exp}(\lambda)$$ De la misma manera podemos expresar los interceptos como: $$\beta_{0j} = \beta_0 + b_{0j}$$




$$\text{por lo que} \quad \log\!\left(\frac{\pi_{ij}}{1 - \pi_{ij}}\right)
= (\beta_0 + b_{0j}) + \beta_1 X_{ij1} + \beta_2 X_{ij2} + \dots+ \beta_n X_{ijn}$$

En resumen,

Los interceptos específicos de cada grupo $\beta_{0j}$ representan la tasa base de éxito (en log-odds) para cada grupo j. Esto permite diferenciar cada grupo entre si, donde por ejemplo algunos grupos tienen niveles de éxito más altos que otros.

Estos interceptos $\beta_{0j}$ se modelan como distribuidos Normalmente alrededor de un intercepto global $\beta_{0}$ con desviación estándar $\sigma_{0}$. El parámetro $\beta_{0}$ refleja la tasa de éxito promedio entre todos los grupos. La cantidad $\sigma_{0}$ mide la variabilidad entre grupos, es decir, cuánto difieren unos de otros.

De igual manera que en el resto de modelos, los interceptos $\beta_1$, $\beta_2$ ... siguen describiendo las relaciones globales entre las variables.

### Info de las variables:




```{r}
climbers <- climbers %>%
  rename(
    campaña = expedition_id,
    cliente_id = member_id,
    propiedad_id = peak_id,
    propiedad = peak_name,
    año_interaccion = year,
    ciclo_mercado = season,
    sexo = sex,
    edad = age,
    origen = citizenship,
    rol_decision = expedition_role,
    partner_externo = hired,
    interes_max = highpoint_metres,
    compra = success,
    decision_individual = solo,
    premium = oxygen_used,
    lead_fallo = died,
    motivo_fallo = death_cause,
    tam_fallo = death_height_metres,
    friccion = injured,
    tipo_incidente = injury_type,
    tam_incidente = injury_height_metres,
    asesores = count,
    tam_propiedad = height_metres,
    año_primer_listing = first_ascent_year
  )


```





```{r}
#| echo: false
#| message: false
#| warning: false
#24
variables <- data.frame(
  Variable = c(
    "campaña", "cliente_id", "propiedad_id", "propiedad",
    "año_interaccion", "ciclo_mercado", "sexo", "edad",
    "origen", "rol_decision", "partner_externo",
    "interes_max", "compra", "decision_individual", "premium",
    "lead_fallo", "motivo_fallo", "tam_fallo",
    "friccion", "tipo_incidente", "tam_incidente",
    "asesores", "tam_propiedad", "año_primer_listing"
  ),

  Tipo_dato = c(
    "character", "factor", "factor", "factor",
    "numeric", "factor", "character", "numeric",
    "factor", "factor", "logical",
    "numeric", "logical", "logical", "logical",
    "logical", "factor", "numeric",
    "logical", "factor", "numeric",
    "numeric", "numeric", "numeric"
  ),

  Descripción = c(
    "Identificador de la campaña o fuente de captación del lead",
    "Identificador único del cliente potencial (lead)",
    "Identificador único de la propiedad consultada o visitada",
    "Nombre o tipo de propiedad (casa, apartamento, etc.)",
    "Año en que ocurrió la interacción cliente–propiedad",
    "Ciclo de demanda del mercado inmobiliario (temporada del mercado)",
    "Sexo del cliente",
    "Edad del cliente",
    "País u origen del lead",
    "Rol del lead en la decisión de compra (titular, inversor, cónyuge, etc.)",
    "Indica si el lead provino de un partner externo (TRUE = sí, FALSE = no)",
    "Nivel máximo de interés mostrado en la visita (proxy comercial en metros observados/recorridos)",
    "Conversión de compra (TRUE = compra concretada, FALSE = no concretada)",
    "Indica si la decisión de compra fue individual (TRUE) o compartida/grupal (FALSE)",
    "Indica si la propiedad es premium o tiene amenities diferenciales (TRUE = sí, FALSE = no)",
    "Indica si el lead falló críticamente en el proceso de conversión (TRUE = sí, FALSE = no)",
    "Motivo del fallo crítico de conversión (solo si lead_fallo = TRUE)",
    "Tamaño de la propiedad al momento del fallo crítico (si aplica)",
    "Indica si hubo fricción o incidente en el proceso de compra (TRUE = sí, FALSE = no)",
    "Tipo de incidente en la conversión (crédito rechazado, documentación, tasación baja, etc.)",
    "Tamaño de la propiedad al momento del incidente (si aplica)",
    "Cantidad de asesores/vendedores que atendieron al lead",
    "Metros cuadrados totales de la propiedad",
    "Año en que la propiedad salió al mercado por primera vez (proxy a antigüedad del listing)"
  )
)

kable(
  variables,
  caption = "Descripción de Variables del Dataset Inmobiliario (Conversión de Compra)",
  booktabs = TRUE,
  longtable = TRUE
) %>%
  kable_styling(
    font_size = 8,
    latex_options = c("scale_down")
  )
``` 






```{r}
#| echo: false
#| message: false
#| warning: false

library(dplyr)
library(tidyr)
library(kableExtra)
climbers_sub

# variables numéricas
numeric_vars <- climbers %>% select(where(is.numeric))

resumen_num <- numeric_vars %>%
  summarise(across(
    everything(),
    list(
      Min = ~min(.x, na.rm = TRUE),
      Q1 = ~quantile(.x, 0.25, na.rm = TRUE),
      Median = ~median(.x, na.rm = TRUE),
      Mean = ~mean(.x, na.rm = TRUE),
      Q3 = ~quantile(.x, 0.75, na.rm = TRUE),
      Max = ~max(.x, na.rm = TRUE)
    )
  )) %>%
  pivot_longer(
    everything(),
    names_to = c("Variable", "Estadístico"),
    values_to = "Valor",
    names_pattern = "(.*)_(Min|Q1|Median|Mean|Q3|Max)"
  ) %>%
  pivot_wider(names_from = Estadístico, values_from = Valor)

# variables lógicas
logical_vars <- climbers %>% select(where(is.logical))

resumen_logical <- logical_vars %>%
  summarise(across(everything(), ~sum(.x, na.rm = TRUE))) %>%
  pivot_longer(everything(), names_to = "Variable", values_to = "TRUEs") %>%
  mutate(
    Total = nrow(climbers),
    Porcentaje_TRUE = round(TRUEs / Total * 100, 2)
  )

  
```



```{r}
#| echo: false
#| message: false
#| warning: false

kable(resumen_num) %>% kable_styling(font_size = 12)
kable(resumen_logical) %>% kable_styling(font_size = 12)
```  

