---
title: "Muestreo"
format: pdf
---

```{r}
library(ggplot2)
data(diamonds)
diamonds
```










Contiene datos sobre clientes de un banco (edad, trabajo, saldo, si aceptaron un préstamo).

```{r}
library(tidyverse)

# Carga de datos (puedes descargarlo o leerlo directamente si tienes el link)
url <- "https://archive.ics.uci.edu/ml/machine-learning-databases/00222/bank.zip"
temp <- tempfile()
download.file(url, temp)
bank_data <- read.table(unz(temp, "bank.csv"), sep = ";", header = TRUE)
unlink(temp)

# Ver la estructura
str(bank_data)
#bank_data


sum(is.na(bank_data))
```








```{r}
# Resumen estadístico
summary(bank_data$balance)

# Visualización de la distribución
library(ggplot2)
ggplot(bank_data, aes(x = balance)) +
  geom_histogram(bins = 50, fill = "steelblue", color = "white") +
  theme_minimal() +
  labs(title = "Distribución del Saldo Bancario", x = "Saldo", y = "Frecuencia")
```



```{r}
ggplot(bank_data, aes(x = job, y = balance, fill = job)) +
  geom_boxplot() +
  coord_flip() + # Para leer mejor los nombres de los trabajos
  theme_minimal() +
  theme(legend.position = "none") +
  labs(title = "Saldo por Tipo de Trabajo")
```



```{r}
# 1. Real
media_real <- mean(bank_data$balance)
```


```{r}
# 2. MAS (Simple)
set.seed(123) # Para que tus resultados sean reproducibles
muestra_simple <- bank_data %>% sample_frac(0.05)
media_mas <- mean(muestra_simple$balance)



```




```{r}

# 3. Estratificado (por job)
muestra_estrat <- bank_data %>%
  group_by(job) %>%
  sample_frac(0.05) %>%
  ungroup()
media_estrat <- mean(muestra_estrat$balance)


```





```{r}
# Definimos la probabilidad de inclusión (ej. 5%)
prob_inclusion <- 0.05

set.seed(123)
# Cada fila tiene su propio "lanzamiento de moneda"
muestra_bernoulli <- bank_data %>%
  filter(rbinom(n(), 1, prob_inclusion) == 1)

# ¿Cuántos clientes terminaron en la muestra?
nrow(muestra_bernoulli)
```


```{r}
# Estimador del Total de saldos (Horvitz-Thompson)
total_est_ht <- sum(muestra_bernoulli$balance / prob_inclusion)

# Estimador de la Media (Hajek)
media_est_bernoulli <- sum(muestra_bernoulli$balance / prob_inclusion) / 
                       sum(1 / prob_inclusion)

# Comparar con la real
media_real <- mean(bank_data$balance)
print(paste("Real:", media_real, "| Bernoulli:", media_est_bernoulli))
```




```{r}
# Comparación rápida
data.frame(Metodo = c("Real", "Simple", "Estratificado"),
           Media = c(media_real, media_mas, media_estrat))
```


```{r}
set.seed(123)
simulaciones <- 1000
resultados <- data.frame(metodo = character(), media = numeric())

for(i in 1:simulaciones) {
  # MAS (Tamaño fijo)
  m_mas <- bank_data %>% sample_n(226)
  resultados <- rbind(resultados, data.frame(metodo = "MAS", media = mean(m_mas$balance)))
  
  # Bernoulli (Tamaño aleatorio)
  m_bern <- bank_data %>% filter(rbinom(n(), 1, 0.05) == 1)
  # Usamos la media de Hajek para mayor precisión
  media_h <- sum(m_bern$balance / 0.05) / sum(1 / 0.05)
  resultados <- rbind(resultados, data.frame(metodo = "Bernoulli", media = media_h))
}

# Visualización
ggplot(resultados, aes(x = media, fill = metodo)) +
  geom_density(alpha = 0.5) +
  geom_vline(xintercept = media_real, linetype = "dashed", color = "red") +
  theme_minimal() +
  labs(title = "Distribución de Medias: MAS vs Bernoulli",
       subtitle = "La línea roja es la media poblacional real",
       x = "Saldo Promedio Estimado", y = "Densidad")
```




```{r}
library(tidyverse)

# Asumiendo que ya tienes el dataframe 'resultados' de la simulación anterior
# con las columnas 'metodo' y 'media'

media_real <- mean(bank_data$balance)

metricas <- resultados %>%
  group_by(metodo) %>%
  summarise(
    Media_Estimadores = mean(media),
    Sesgo = mean(media) - media_real,
    Varianza = var(media),
    MSE = mean((media - media_real)^2),
    RMSE = sqrt(MSE),
    CV = (sd(media) / mean(media)) * 100
  )

print(metricas)
```


```{r}
ggplot(resultados, aes(x = media, color = metodo, fill = metodo)) +
  geom_density(alpha = 0.2) +
  geom_vline(xintercept = media_real, linetype = "dashed", size = 1) +
  labs(
    title = "Distribución de los Estimadores vs. Valor Real",
    subtitle = "La cercanía al centro es el Sesgo; la anchura es la Varianza",
    x = "Estimación del Saldo Promedio",
    y = "Densidad"
  ) +
  theme_minimal()
```




```{r}
library(tidyverse)

# 1. Definimos probabilidades desiguales
# Clientes con hipoteca: 10% de prob. | Sin hipoteca: 5% de prob.
bank_data <- bank_data %>%
  mutate(pi_i = ifelse(housing == "yes", 0.10, 0.05))

# 2. Extraemos la muestra basada en esas probabilidades (Bernoulli Desigual)
set.seed(456)
muestra_ht <- bank_data %>%
  filter(runif(n()) <= pi_i)

# 3. Aplicamos el Estimador de Horvitz-Thompson para el TOTAL del Balance
total_poblacional_real <- sum(bank_data$balance)

total_est_ht <- sum(muestra_ht$balance / muestra_ht$pi_i)

# 4. Estimador de la MEDIA (Hajek)
# El estimador HT para la media usa el tamaño poblacional N
N <- nrow(bank_data)
media_est_ht <- total_est_ht / N

# Comparación
data.frame(
  Concepto = c("Total", "Media"),
  Real = c(total_poblacional_real, mean(bank_data$balance)),
  Estimado_HT = c(total_est_ht, media_est_ht)
)
```



```{r}
muestra_ht <- muestra_ht %>%
  mutate(peso = 1 / pi_i)

ggplot(muestra_ht, aes(x = balance, y = peso, color = housing)) +
  geom_point(alpha = 0.5) +
  labs(title = "Relación entre Balance y Peso de Expansión",
       subtitle = "Los clientes con pi=0.05 tienen un peso de 20; con pi=0.10 tienen un peso de 10",
       x = "Saldo (y_i)", y = "Peso (1/pi_i)") +
  theme_minimal()
```


```{r}
# Probabilidad de seleccion
# Visualizando la relación inversa
ejemplo_pesos <- data.frame(
  Probabilidad = seq(0.01, 0.5, by = 0.01)
) %>%
  mutate(Peso_Expansion = 1 / Probabilidad)

ggplot(ejemplo_pesos, aes(x = Probabilidad, y = Peso_Expansion)) +
  geom_line(color = "firebrick", size = 1) +
  labs(title = "Relación entre Probabilidad de Selección y Peso (Incluso)",
       x = "Probabilidad (Pi)", y = "Factor de Expansión (W)") +
  theme_minimal()
```





SIR y Con reemplazo (Simple)
```{r}
n_muestra <- 500

# MAS Sin Reemplazo (Por defecto en R)
set.seed(123)
muestra_sin <- bank_data[sample(nrow(bank_data), n_muestra, replace = FALSE), ]

# MAS Con Reemplazo
set.seed(123)
muestra_con <- bank_data[sample(nrow(bank_data), n_muestra, replace = TRUE), ]

# ¿Hubo repetidos en la muestra con reemplazo?
anyDuplicated(muestra_con) # Si devuelve > 0, hay filas repetidas
```

```{r}
sim_varianza <- replicate(1000, {
  m_sin <- bank_data$balance[sample(nrow(bank_data), 200, replace = FALSE)]
  m_con <- bank_data$balance[sample(nrow(bank_data), 200, replace = TRUE)]
  c(media_sin = mean(m_sin), media_con = mean(m_con))
})

# Convertir a data frame y comparar desviaciones estándar
sim_res <- as.data.frame(t(sim_varianza))
sd(sim_res$media_sin) # Debería ser ligeramente menor
sd(sim_res$media_con)
```











estimador pwr

```{r}
library(tidyverse)

# 1. Definir probabilidades de selección (p_i)
# Deben sumar 1 en toda la población
bank_data <- bank_data %>%
  mutate(prioridad = case_when(
    education == "tertiary" ~ 3,
    education == "secondary" ~ 2,
    TRUE ~ 1
  )) %>%
  mutate(p_i = prioridad / sum(prioridad))

# 2. Realizar el muestreo CON reemplazo (n = 500)
n_muestras <- 500
set.seed(789)
indices_pwr <- sample(1:nrow(bank_data), size = n_muestras, replace = TRUE, prob = bank_data$p_i)
muestra_pwr <- bank_data[indices_pwr, ]

# 3. Calcular el Estimador pwr para el TOTAL
# Aplicamos la fórmula: (1/n) * suma(y_i / p_i)
total_pwr <- (1 / n_muestras) * sum(muestra_pwr$balance / muestra_pwr$p_i)

# 4. Calcular la MEDIA estimada
media_pwr <- total_pwr / nrow(bank_data)

# Comparación
media_real <- mean(bank_data$balance)
print(paste("Media Real:", round(media_real, 2)))
print(paste("Media Estimador pwr:", round(media_pwr, 2)))
```



```{r}
# Cálculo de la varianza del total en R
valores_expandidos <- muestra_pwr$balance / muestra_pwr$p_i
var_total_pwr <- (1 / (n_muestras * (n_muestras - 1))) * sum((valores_expandidos - total_pwr)^2)

# Error estándar de la media
se_media_pwr <- sqrt(var_total_pwr) / nrow(bank_data)
```







Efecto Diseño (deff)

```{r}
# Instalación y carga
if(!require(survey)) install.packages("survey")
library(survey)

# 1. Definir el diseño de muestreo (ej. Estratificado por Educación)
# Usamos 'fpc' para indicar que es sin reemplazo
diseno_estrat <- svydesign(
  id = ~1, 
  strata = ~education, 
  data = bank_data, 
  fpc = rep(nrow(bank_data), nrow(bank_data))
)

# 2. Calcular la media y pedir el DEFF
resultado <- svymean(~balance, diseno_estrat, deff = TRUE)

# Ver el resultado
print(resultado)
deff_valor <- deff(resultado)
print(paste("El Efecto de Diseño es:", round(deff_valor, 4)))
```





Estimacion por dominios

```{r}
library(survey)

# 1. Definimos el diseño completo primero (importante)
diseno_completo <- svydesign(
  id = ~1, 
  data = bank_data, 
  fpc = rep(nrow(bank_data), nrow(bank_data))
)

# 2. Creamos el dominio (subpoblación de interés)
# Ejemplo: Queremos estimar el balance solo para personas con educación 'tertiary'
diseno_dominio <- subset(diseno_completo, education == "tertiary")

# 3. Estimación
estimacion_dom <- svymean(~balance, diseno_dominio)
print(estimacion_dom)

# 4. Comparación: ¿Cómo cambia el error si el dominio es pequeño?
# Intentemos con un dominio más específico (ej. 'entrepreneur' con deuda)
diseno_pequeno <- subset(diseno_completo, job == "entrepreneur" & loan == "yes")
svymean(~balance, diseno_pequeno)
```


```{r}
# Estimación del total en el dominio
svytotal(~balance, diseno_dominio)
```









Diseño Sistemático

```{r}


# 1. Parámetros
N <- nrow(bank_data)
n <- 500
k <- floor(N / n)

# 2. Arranque aleatorio
set.seed(123)
arranque <- sample(1:k, 1)

# 3. Selección de índices
indices_sist <- seq(from = arranque, to = N, by = k)

# 4. Crear la muestra
muestra_sistematica <- bank_data[indices_sist, ]

# Verificación
nrow(muestra_sistematica)
```

```{r}
library(survey)

# Definimos el diseño sistemático en 'survey'
# Se suele aproximar como MAS si no hay periodicidad
diseno_sist <- svydesign(
  id = ~1, 
  data = muestra_sistematica, 
  fpc = rep(N, nrow(muestra_sistematica))
)

svymean(~balance, diseno_sist)
```


Diseño Poisson

```{r}
library(tidyverse)

# 1. Definir probabilidades pi_i individuales
# Usamos el balance absoluto para evitar problemas con saldos negativos
# y escalamos para que la suma de pi_i sea igual al tamaño de muestra deseado (n=500)
n_deseado <- 500
bank_data <- bank_data %>%
  mutate(balance_adj = abs(balance) + 1) %>% # Evitar ceros
  mutate(pi_i = n_deseado * (balance_adj / sum(balance_adj))) %>%
  mutate(pi_i = pmin(pi_i, 1)) # Asegurar que ninguna prob sea > 1

# 2. Ejecutar el proceso de Poisson
set.seed(321)
muestra_poisson <- bank_data %>%
  filter(runif(n()) <= pi_i)

# El tamaño de muestra será cercano a 500, pero no exacto
nrow(muestra_poisson)
```

```{r}
# Estimación del Total Poblacional
total_est_poisson <- sum(muestra_poisson$balance / muestra_poisson$pi_i)

# Estimación de la Media (Hajek) - Más estable para Poisson
media_est_poisson <- sum(muestra_poisson$balance / muestra_poisson$pi_i) / 
                       sum(1 / muestra_poisson$pi_i)

# Comparación con la realidad
media_real <- mean(bank_data$balance)
print(paste("Real:", round(media_real, 2), "| Poisson:", round(media_est_poisson, 2)))
```


```{r}
# Cálculo de la varianza estimada del total
var_total_poisson <- sum((1 - muestra_poisson$pi_i) * (muestra_poisson$balance / muestra_poisson$pi_i)^2)
var_total_poisson
# Error estándar de la media
se_media_poisson <- sqrt(var_total_poisson) / nrow(bank_data)
```














Diseño pps y πps

```{r}
if(!require(sampling)) install.packages("sampling")
library(sampling)
library(tidyverse)

# --- Preparación de la variable de tamaño (Size) ---
# Usamos el balance absoluto para que siempre sea positivo
bank_data <- bank_data %>%
  mutate(size_var = abs(balance) + 1)

n_muestra <- 500

# 1. DISEÑO PPS (Con reemplazo)
set.seed(123)
# Calculamos p_i (probabilidades de selección en cada sorteo, suman 1)
p_i <- bank_data$size_var / sum(bank_data$size_var)
indices_pps <- sample(1:nrow(bank_data), size = n_muestra, replace = TRUE, prob = p_i)
muestra_pps <- bank_data[indices_pps, ]

# Estimador pwr (Hansen-Hurwitz)
total_pps <- (1/n_muestra) * sum(muestra_pps$balance / p_i[indices_pps])


# 2. DISEÑO pips (Sin reemplazo - Algoritmo Sistemático)
# Calculamos pi_i (probabilidades de inclusión, suman n)
pi_i <- inclusionprobabilities(bank_data$size_var, n_muestra)

set.seed(123)
# Usamos el método sistemático para pips
indicador_pips <- UPsystematic(pi_i)
muestra_pips <- bank_data[indicador_pips == 1, ]

# Estimador Horvitz-Thompson
total_pips <- sum(muestra_pips$balance / pi_i[indicador_pips == 1])

# --- Resultados ---
media_real <- mean(bank_data$balance)
data.frame(
  Metodo = c("Real", "PPS (H-H)", "piPS (H-T)"),
  Media_Estimada = c(media_real, total_pps/nrow(bank_data), total_pips/nrow(bank_data))
)
```



Diseño Estratificado 


```{r}
library(tidyverse)
library(sampling)

# 1. Preparar los datos (ordenar por estrato es buena práctica)
bank_data <- bank_data %>% arrange(job)
N <- nrow(bank_data)
n_total <- 500

# 2. Calcular tamaños de estrato en la población (Nh)
estratos_info <- bank_data %>%
  group_by(job) %>%
  summarise(Nh = n(), Sh = sd(balance)) %>%
  mutate(wh = Nh / N) # Pesos poblacionales

# 3. Afijación Proporcional (nh)
estratos_info <- estratos_info %>%
  mutate(n_prop = round(n_total * wh))

# 4. Extraer la muestra estratificada (Proporcional)
set.seed(123)
muestra_estrat <- strata(bank_data, 
                         stratanames = "job", 
                         size = estratos_info$n_prop, 
                         method = "srswor") # Sin reemplazo dentro del estrato

# 5. Recuperar los datos de la muestra
datos_muestra_estrat <- getdata(bank_data, muestra_estrat)
```

```{r}
# Cálculo manual del estimador estratificado
estimacion_estrat <- datos_muestra_estrat %>%
  group_by(job) %>%
  summarise(media_h = mean(balance)) %>%
  left_join(estratos_info, by = "job") %>%
  summarise(media_global_st = sum(media_h * wh))

media_real <- mean(bank_data$balance)
print(paste("Media Real:", round(media_real, 2)))
print(paste("Media Estratificada:", round(estimacion_estrat$media_global_st, 2)))
```

```{r}
# Comparar proporciones
comp_proporciones <- data.frame(
  Trabajo = estratos_info$job,
  Poblacion = estratos_info$wh,
  Muestra = as.vector(table(datos_muestra_estrat$job) / nrow(datos_muestra_estrat))
)

ggplot(comp_proporciones, aes(x = Trabajo)) +
  geom_bar(aes(y = Poblacion), stat = "identity", fill = "gray", alpha = 0.5) +
  geom_point(aes(y = Muestra), color = "red", size = 3) +
  coord_flip() +
  labs(title = "Representatividad: Población (barras) vs Muestra (puntos)",
       subtitle = "La afijación proporcional clava las proporciones reales")
```




Muestreo por Conglomerados

```{r}
library(survey)
library(tidyverse)

# 1. Simulamos 20 "sucursales" o clusters (ID_sucursal)
set.seed(456)
bank_data <- bank_data %>%
  mutate(cluster_id = sample(1:20, nrow(.), replace = TRUE))

# 2. Selección de Clusters: Vamos a elegir 4 sucursales al azar
sucursales_elegidas <- sample(1:20, size = 4)

# 3. Nuestra muestra son TODOS los clientes de esas 4 sucursales
muestra_conglomerados <- bank_data %>%
  filter(cluster_id %in% sucursales_elegidas)

# Tamaño de la muestra (es aleatorio dependiendo de cuánta gente haya en cada sucursal)
nrow(muestra_conglomerados)
```


```{r}
# 4. Definir el diseño de conglomerados
# id = ~cluster_id indica que la unidad de muestreo es el cluster
diseno_clusters <- svydesign(
  id = ~cluster_id, 
  data = muestra_conglomerados, 
  fpc = rep(20, nrow(muestra_conglomerados)) # 20 es el total de clusters en la población
)

# 5. Estimar la media
media_clusters <- svymean(~balance, diseno_clusters, deff = TRUE)
print(media_clusters)
```



Coeficiente de heterogeneidad intra-cluster 

```{r}
# Usando la librería 'ICC' o calculándolo a través de un modelo lineal
if(!require(ICC)) install.packages("ICC")
library(ICC)

# Calculamos el ICC (rho) para la variable 'balance' según los 'cluster_id'
# (Usando los clusters que simulamos en el paso anterior)
resultado_icc <- ICCbare(x = factor(cluster_id), y = balance, data = bank_data)

print(paste("El Coeficiente de Correlación Intraclase (rho) es:", round(resultado_icc, 4)))
```




Muestreo en dos etapas:

```{r}
library(sampling)
library(tidyverse)

library(tidyverse)
library(survey)

# 1. Definir los parámetros
n_upm <- 5  # Número de sucursales a elegir (Etapa 1)
n_usm <- 10 # Número de clientes por sucursal (Etapa 2)

# 2. ETAPA 1: Seleccionar las sucursales (UPM)
set.seed(123)
sucursales_poblacion <- unique(bank_data$cluster_id)
sucursales_elegidas <- sample(sucursales_poblacion, size = n_upm)

# 3. ETAPA 2: Seleccionar clientes dentro de esas sucursales (USM)
muestra_2etapas <- bank_data %>%
  filter(cluster_id %in% sucursales_elegidas) %>%
  group_by(cluster_id) %>%
  sample_n(size = n_usm) %>% # Elegimos 10 de cada una
  ungroup()

# 4. Verificar la muestra
print(table(muestra_2etapas$cluster_id))

```

```{r}
library(tidyverse)
library(survey)

# 1. Parámetros del diseño
n_upm <- 5   # Cuántas sucursales elegimos
n_usm <- 10  # Cuántos clientes por sucursal
N_total_upm <- 20 # Total de sucursales en la población

# 2. Selección de la muestra
set.seed(123)
sucursales_elegidas <- sample(unique(bank_data$cluster_id), size = n_upm)

muestra_2etapas <- bank_data %>%
  filter(cluster_id %in% sucursales_elegidas) %>%
  group_by(cluster_id) %>%
  mutate(Mi = n()) %>%               # Clientes totales en ESTA sucursal
  sample_n(size = n_usm) %>%         # Seleccionamos 10
  ungroup()

# 3. Cálculo manual de Probabilidades y Pesos (Aquí corregimos el error)
muestra_2etapas <- muestra_2etapas %>%
  mutate(
    prob_etapa1 = n_upm / N_total_upm,   # P(seleccionar sucursal)
    prob_etapa2 = n_usm / Mi,            # P(seleccionar cliente | sucursal)
    pi_total = prob_etapa1 * prob_etapa2, # Probabilidad de inclusión global
    peso_w = 1 / pi_total                 # Factor de expansión (HT)
  )

# 4. Verificación: La suma de pesos debe ser cercana al N poblacional
cat("Suma de pesos (debe ser aprox", nrow(bank_data), "):", sum(muestra_2etapas$peso_w), "\n")

# 5. Diseño y Estimación
diseno_final <- svydesign(
  id = ~cluster_id, 
  weights = ~peso_w, 
  data = muestra_2etapas
)

resultado <- svymean(~balance, diseno_final)
print(resultado)


```




Supuestos de Invarianza y de Independencia


Independencia:

```{r}
# Si rho es cercano a 0, hay "cuasi-independencia"
# Si rho es alto, confirmamos que el diseño de clusters es necesario
library(ICC)
ICCbare(x = factor(cluster_id), y = balance, data = muestra_2etapas)
```

Invarianza

```{r}
# Comparamos la media del balance en dos dominios (con y sin préstamo personal)
# Si hay invarianza, el comportamiento del diseño debe ser similar en ambos

dominio_prestamo <- subset(diseno_final, loan == "yes")
dominio_no_prestamo <- subset(diseno_final, loan == "no")

mean_yes <- svymean(~balance, dominio_prestamo)
mean_no <- svymean(~balance, dominio_no_prestamo)

# Visualización de Invarianza de la Media
res_inv <- data.frame(
  Grupo = c("Con Préstamo", "Sin Préstamo"),
  Media = c(coef(mean_yes), coef(mean_no)),
  SE = c(SE(mean_yes), SE(mean_no))
)

ggplot(res_inv, aes(x = Grupo, y = Media, fill = Grupo)) +
  geom_bar(stat = "identity") +
  geom_errorbar(aes(ymin = Media - 1.96*SE, ymax = Media + 1.96*SE), width = 0.2) +
  theme_minimal() +
  labs(title = "Test de Invarianza por Dominio",
       subtitle = "Intervalos de confianza basados en el diseño de dos etapas")
```

```{r}
# Calculamos residuos del diseño
muestra_2etapas$residuos <- residuals(svyglm(balance ~ 1, design = diseno_final))

# Correlación entre Peso y Residuo
# Un valor cercano a 0 indica que el peso es invariante respecto al error
cor_test <- cor.test(muestra_2etapas$peso_w, muestra_2etapas$residuos)
print(paste("Correlación Peso-Residuo:", round(cor_test$estimate, 4)))

ggplot(muestra_2etapas, aes(x = peso_w, y = residuos)) +
  geom_point(alpha = 0.5, color = "darkgreen") +
  geom_smooth(method = "lm", color = "red") +
  labs(title = "Diagnóstico de Invarianza de Pesos",
       x = "Peso de Diseño (w_i)", y = "Residuos del Modelo")
```


```{r}
# Calculamos la varianza por cada sucursal (cluster) seleccionada
varianza_clusters <- muestra_2etapas %>%
  group_by(cluster_id) %>%
  summarise(var_balance = var(balance), n = n())

# Test de Levene para homogeneidad de varianza entre clusters
# Si p > 0.05, aceptamos el supuesto de invarianza de la varianza
if(!require(car)) install.packages("car")
car::leveneTest(balance ~ factor(cluster_id), data = muestra_2etapas)
```
















```{r}
library(survey)
library(tidyverse)

# 1. Aseguramos que el diseño esté bien declarado
# (Usando los pesos calculados en el paso anterior)
diseno_final <- svydesign(
  id = ~cluster_id, 
  weights = ~peso_w, 
  data = muestra_2etapas
)

# 2. Calculamos la media y guardamos el objeto res_media
res_media <- svymean(~balance, diseno_final)

# 3. Cálculo de Sesgo y Precisión
valor_real <- mean(bank_data$balance) # Valor real de la población
valor_est  <- coef(res_media)[[1]]     # Valor que estimamos con la muestra
error_est  <- SE(res_media)[[1]]       # Error estándar

sesgo_abs <- valor_est - valor_real
sesgo_rel <- (sesgo_abs / valor_real) * 100

# 4. Cálculo de Intervalos de Confianza (95%)
ic <- confint(res_media)

# --- REPORTE DE CALIDAD ---
cat("--- RESULTADOS DEL ANÁLISIS ---\n")
cat("Valor Real Poblacional: ", round(valor_real, 2), "\n")
cat("Valor Estimado (Muestra):", round(valor_est, 2), "\n")
cat("Sesgo Relativo:         ", round(sesgo_rel, 2), "%\n")
cat("Intervalo de Confianza: [", round(ic[1], 2), ",", round(ic[2], 2), "]\n")
```




Efecto de Sesgo

```{r}
# Valor Real
valor_real <- mean(bank_data$balance)

# Valor Estimado (del diseño de dos etapas anterior)
valor_est <- coef(res_media) # Extraemos la media del objeto de survey

# Sesgo Absoluto y Relativo
sesgo_abs <- valor_est - valor_real
sesgo_rel <- (sesgo_abs / valor_real) * 100

cat("Sesgo Absoluto:", sesgo_abs, "\n")
cat("Sesgo Relativo:", sesgo_rel, "%\n")
```




Intervalos de Confianza

```{r}
# Intervalo de confianza al 95% para el diseño de dos etapas
intervalo <- confint(res_media, level = 0.95)
print(intervalo)

# Visualización del IC
res_plot <- data.frame(
  Metodo = "Dos Etapas",
  Media = as.numeric(valor_est),
  Lower = intervalo[1],
  Upper = intervalo[2]
)

ggplot(res_plot, aes(x = Metodo, y = Media)) +
  geom_point(size = 4, color = "darkblue") +
  geom_errorbar(aes(ymin = Lower, ymax = Upper), width = 0.2, lwd = 1) +
  geom_hline(yintercept = valor_real, linetype = "dashed", color = "red") +
  annotate("text", x = 1.2, y = valor_real, label = "Valor Real", color = "red") +
  labs(title = "Intervalo de Confianza (95%)",
       subtitle = "La línea roja es el valor real de la población",
       y = "Balance Promedio") +
  theme_minimal()
```







Linearizacion de Taylor

```{r}
library(survey)

# 1. Definimos el diseño (esto activa internamente Taylor para las varianzas)
diseno_complejo <- svydesign(
  id = ~cluster_id, 
  weights = ~peso_w, 
  data = muestra_2etapas
)

# 2. Cuando calculamos la media, R usa Taylor para el Error Estándar (SE)
res_media <- svymean(~balance, diseno_complejo)

# 3. Podemos ver la varianza linealizada explícitamente
vcov(res_media)
```


```{r}
# Calculamos el CV para ver la estabilidad de la linealización
cv_estimacion <- cv(res_media)
print(paste("El CV es:", round(cv_estimacion * 100, 2), "%"))
```





Estimador de una Razon R


```{r}
library(survey)

# Supongamos que queremos la razón entre 'balance' (saldo) y 'age' (edad)
# Es decir: ¿Cuánto saldo promedio hay por cada año de vida del cliente?

# 1. Usamos el diseño de dos etapas que ya definimos
razon_balance_edad <- svyratio(numerator = ~balance, 
                               denominator = ~age, 
                               design = diseno_final)

# 2. Ver el resultado y su error estándar
print(razon_balance_edad)

# 3. Obtener el intervalo de confianza de la razón
confint(razon_balance_edad)




```
```{r}

# Razón Saldo / Duración de la llamada
razon_campana <- svyratio(~balance, ~duration, diseno_final)
print(razon_campana)
```









Jackknife y Bootstrap




```{r}
# Convertir el diseño a réplicas Jackknife (JK1 o JKn)
diseno_jk <- as.svrepdesign(diseno_final, type = "JK1")

# Estimar la media usando Jackknife
media_jk <- svymean(~balance, diseno_jk)
print(media_jk)
```
```{r}
# Convertir a diseño de réplicas Bootstrap
# R = 500 significa que hará 500 simulaciones
diseno_boot <- as.svrepdesign(diseno_final, type = "bootstrap", replicates = 500)

# Estimar la media usando Bootstrap
media_boot <- svymean(~balance, diseno_boot)
print(media_boot)
```

```{r}
# Comparar Errores Estándar
comparativa_se <- data.frame(
  Metodo = c("Taylor", "Jackknife", "Bootstrap"),
  SE = c(SE(res_media), SE(media_jk), SE(media_boot))
)
print(comparativa_se)
```










Problemas y sesgo de cobertura

```{r}
# 1. Definimos la población real
media_poblacion_total <- mean(bank_data$balance)

# 2. Simulamos un marco muestral DEFECTUOSO (Subcobertura)
# Excluimos a los 'blue-collar' y 'services' (un error de base de datos)
marco_muestral_incompleto <- bank_data %>%
  filter(!job %in% c("blue-collar", "services"))

# 3. Estimamos la media desde este marco defectuoso usando MAS
set.seed(789)
muestra_sesgada <- marco_muestral_incompleto[sample(nrow(marco_muestral_incompleto), 500), ]
media_estimada_sesgada <- mean(muestra_sesgada$balance)

# 4. Calculamos el Sesgo de Cobertura
sesgo_cobertura <- media_estimada_sesgada - media_poblacion_total

cat("Media Real:", round(media_poblacion_total, 2), "\n")
cat("Media con Subcobertura:", round(media_estimada_sesgada, 2), "\n")
cat("Sesgo de Cobertura Acumulado:", round(sesgo_cobertura, 2), "\n")
```



```{r}
# Visualización del peligro: Precisión vs Exactitud
ic_sesgado <- t.test(muestra_sesgada$balance)$conf.int

df_cobertura <- data.frame(
  Tipo = c("Muestra con Subcobertura"),
  Media = media_estimada_sesgada,
  LI = ic_sesgado[1],
  LS = ic_sesgado[2]
)

ggplot(df_cobertura, aes(x = Tipo, y = Media)) +
  geom_point(size = 4, color = "purple") +
  geom_errorbar(aes(ymin = LI, ymax = LS), width = 0.2, color = "purple") +
  geom_hline(yintercept = media_poblacion_total, linetype = "dashed", color = "red") +
  annotate("text", x = 1, y = media_poblacion_total + 150, label = "Verdadera Población", color = "red") +
  labs(title = "Efecto del Sesgo de Cobertura",
       subtitle = "El IC no toca la realidad a pesar de parecer preciso",
       y = "Balance") +
  theme_minimal()
```



Inferencia basada en el diseño

Estimador asististido por modelos 


```{r}
library(survey)

# 1. Obtenemos los totales poblacionales (lo que el banco sabe de verdad)
# Queremos que la muestra represente bien el total de personas y la suma de edades
total_poblacion <- nrow(bank_data)
total_edad_poblacion <- sum(bank_data$age)

# Creamos un vector con los totales conocidos
totales_poblacion <- c(`(Intercept)` = total_poblacion, age = total_edad_poblacion)

# 2. Calibración (Estimador GREG)
# Esto ajusta los pesos peso_w para que la muestra sea "perfecta" respecto a la edad
diseno_calibrado <- calibrate(design = diseno_final, 
                              formula = ~age, 
                              population = totales_poblacion)

# 3. Estimación asistida por modelo
res_greg <- svymean(~balance, diseno_calibrado)
print(res_greg)

# Comparar pesos: antes vs después
summary(weights(diseno_final))
summary(weights(diseno_calibrado))
```


```{r}
# Comparar Intervalos de Confianza
comparativa_greg <- data.frame(
  Metodo = c("HT (Dos Etapas)", "GREG (Calibrado)"),
  Media = c(coef(res_media), coef(res_greg)),
  SE = c(SE(res_media), SE(res_greg))
)

ggplot(comparativa_greg, aes(x = Metodo, y = Media)) +
  geom_point(size = 4) +
  geom_errorbar(aes(ymin = Media - 1.96*SE, ymax = Media + 1.96*SE), width = 0.2) +
  geom_hline(yintercept = mean(bank_data$balance), color = "red", linetype = "dashed") +
  labs(title = "Eficiencia del Estimador Asistido por Modelo (GREG)",
       subtitle = "La calibración reduce el error estándar usando la variable 'Edad'") +
  theme_minimal()
```





Calibracion de ponderadores

```{r}
library(survey)

# 1. Definir los Totales de Control (Data del banco/censo)
# Supongamos que conocemos el conteo real por nivel educativo
totales_educacion <- table(bank_data$education)
print(totales_educacion)

# 2. Crear el objeto de totales para la función calibrate
# Debe incluir el total de la población (Intercept) y los niveles de la variable
pop_totals <- c(`(Intercept)` = nrow(bank_data), totales_educacion[-1]) 
# Nota: se quita el primer nivel porque está implícito en el Intercept

# 3. Aplicar Calibración (Raking / Lineal)
diseno_calibrado <- calibrate(design = diseno_final, 
                              formula = ~education, 
                              population = pop_totals,
                              calfun = "raking") # o "linear" para GREG

# 4. Verificación: ¿La muestra ahora suma el total real?
svytotal(~education, diseno_calibrado)
```



```{r}
# Comparar el peso promedio antes y después
muestra_2etapas$peso_original <- weights(diseno_final)
muestra_2etapas$peso_calibrado <- weights(diseno_calibrado)

# Visualizar la dispersión de los nuevos pesos
ggplot(muestra_2etapas, aes(x = peso_original, y = peso_calibrado, color = education)) +
  geom_point() +
  geom_abline(intercept = 0, slope = 1, linetype = "dashed") +
  labs(title = "Ajuste de Pesos por Calibración",
       subtitle = "Los puntos sobre la línea no cambiaron; los alejados se ajustaron para corregir la muestra",
       x = "Peso Original (Diseño)", y = "Peso Calibrado") +
  theme_minimal()
```






Regression Thinking

```{r}
library(survey)

# 1. Definir el modelo de regresión dentro del diseño
# Queremos predecir 'balance' en función de 'age'
modelo_greg <- svyglm(balance ~ age, design = diseno_final)

# 2. El 'Regression Thinking' nos dice que el total estimado es:
# Total = (Predicción para toda la población) + (Suma de los errores en la muestra)
total_poblacion_age <- sum(bank_data$age)
N_pob <- nrow(bank_data)

# Usamos predict con el total poblacional para obtener la estimación GREG
estimacion_greg <- predict(modelo_greg, 
                           newdata = data.frame(age = mean(bank_data$age)))

print(estimacion_greg)
```

```{r}
muestra_2etapas$prediccion <- predict(modelo_greg, type = "response")
muestra_2etapas$residuos <- muestra_2etapas$balance - muestra_2etapas$prediccion

ggplot(muestra_2etapas, aes(x = age, y = balance)) +
  geom_point(alpha = 0.3) +
  geom_smooth(method = "lm", color = "blue") +
  geom_segment(aes(xend = age, yend = prediccion), color = "red", alpha = 0.2) +
  labs(title = "Pensamiento de Regresión: Balance vs Edad",
       subtitle = "Las líneas rojas son los residuos que el estimador debe capturar",
       x = "Edad", y = "Saldo") +
  theme_minimal()
```



Post-estratificacion 


```{r}
library(survey)

# 1. Definir los Totales de Control (Data real de bank_data)
# Estos son los valores que el banco sabe que son "La Verdad"
pob_marital <- bank_data %>% 
  group_by(marital) %>% 
  summarise(Freq = n())

# 2. Aplicar la Post-estratificación al diseño de dos etapas
diseno_post <- postStratify(
  design = diseno_final, 
  strata = ~marital, 
  population = pob_marital
)

# 3. Comparar estimaciones
res_antes <- svymean(~balance, diseno_final)
res_despues <- svymean(~balance, diseno_post)

print(res_antes)
print(res_despues)
```

```{r}
# Si el Deff es mucho mayor a 1, la post-estratificación está "inflando" mucho los pesos
deff_post <- svymean(~balance, diseno_post, deff = TRUE)
print(deff_post)
```



Raking

```{r}
library(survey)

library(survey)

# 1. Aseguramos que los nombres de las columnas en los totales coincidan exactamente
# La columna de frecuencia DEBE llamarse 'Freq'
pop_educacion <- data.frame(
  education = c("primary", "secondary", "tertiary", "unknown"),
  Freq = c(6851, 23202, 13301, 1857)
)

pop_civil <- data.frame(
  marital = c("divorced", "married", "single"),
  Freq = c(5207, 27214, 12790)
)

# 2. Aplicar el Raking (Nota el PUNTO en los nombres de los argumentos)
diseno_raking <- rake(
  design = diseno_final,
  sample.margins = list(~education, ~marital), 
  population.margins = list(pop_educacion, pop_civil)
)

# 3. Verificación de convergencia y resultados
res_raking <- svymean(~balance, diseno_raking)
print(res_raking)

# 4. Comprobar que los marginales ahora son perfectos
svytotal(~education, diseno_raking)
svytotal(~marital, diseno_raking)
```



Trimming


```{r}
library(survey)

# 1. Aplicar el recorte (Trimming)
# lower: límite inferior | upper: límite superior
# strict = TRUE: obliga a que los pesos sumen exactamente el N poblacional tras el recorte
diseno_trimmed <- trimWeights(
  diseno_raking, 
  lower = 0.3, 
  upper = 3.0, 
  strict = TRUE
)

# 2. Comparar la distribución de pesos
summary(weights(diseno_raking))
summary(weights(diseno_trimmed))

# 3. Ver el impacto en la estimación del balance
res_antes <- svymean(~balance, diseno_raking)
res_despues <- svymean(~balance, diseno_trimmed)

print(res_antes)
print(res_despues)
```

```{r}
# Comparar el Error Estándar
cat("SE antes del trimming:", SE(res_antes), "\n")
cat("SE después del trimming:", SE(res_despues), "\n")
```
















No Respuesta:


```{r}
# Simulamos una columna de 'Respuesta' (1 = respondió, 0 = no respondió)
# Generalmente, los clientes con menos saldo responden menos (un sesgo común)
set.seed(123)
muestra_2etapas$responde <- rbinom(nrow(muestra_2etapas), 1, prob = 0.8)

# 1. Calculamos la Tasa de Respuesta por estrato o cluster
tasas_respuesta <- muestra_2etapas %>%
  group_by(cluster_id) %>%
  summarise(tasa_r = mean(responde))

# 2. Ajustamos los pesos originales dividiéndolos por la tasa de respuesta
muestra_respondientes <- muestra_2etapas %>%
  filter(responde == 1) %>%
  left_join(tasas_respuesta, by = "cluster_id") %>%
  mutate(peso_ajustado_nr = peso_w / tasa_r)

# Verificación: La suma de pesos ajustados debe acercarse a la población original
cat("Suma pesos ajustados:", sum(muestra_respondientes$peso_ajustado_nr))
```

```{r}
# Simulamos valores perdidos (NA) en el balance
muestra_respondientes$balance_con_na <- muestra_respondientes$balance
muestra_respondientes$balance_con_na[sample(1:nrow(muestra_respondientes), 5)] <- NA

# Usamos imputación simple por mediana dentro de grupos parecidos (ej. por trabajo)
muestra_imputada <- muestra_respondientes %>%
  group_by(job) %>%
  mutate(balance_final = ifelse(is.na(balance_con_na), 
                                 median(balance_con_na, na.rm = TRUE), 
                                 balance_con_na)) %>%
  ungroup()
```

```{r}
# Media de los que respondieron (sin ajuste)
media_cruda <- mean(muestra_respondientes$balance)
# Media con pesos ajustados por no respuesta
media_corregida <- sum(muestra_respondientes$balance * muestra_respondientes$peso_ajustado_nr) / 
                   sum(muestra_respondientes$peso_ajustado_nr)

cat("Efecto del sesgo de no respuesta:", media_corregida - media_cruda)
```





"Mecanismos de Pérdida" (MCAR, MAR, MNAR)

```{r}
# Creamos un modelo logístico para predecir quién responde
# Si las variables son significativas, estamos ante un caso MAR (corregible)
modelo_no_respuesta <- glm(responde ~ age + job + education, 
                           data = muestra_2etapas, 
                           family = binomial)

summary(modelo_no_respuesta)
```

```{r}
ggplot(muestra_2etapas, aes(x = age, fill = as.factor(responde))) +
  geom_density(alpha = 0.5) +
  labs(title = "Análisis de No Respuesta por Edad",
       subtitle = "Si las curvas son muy diferentes, hay un sesgo de selección",
       fill = "¿Respondió?") +
  theme_minimal()
```


Comentar sobre estimador BLUP










Muestras no probabilisticas

```{r}
# 1. Creamos la muestra no probabilística (Sesgada)
# Los jóvenes (age < 30) tienen 5 veces más probabilidad de participar
muestra_no_prob <- bank_data %>%
  mutate(prob_participar = ifelse(age < 30, 0.5, 0.1)) %>%
  slice_sample(n = 500, weight_by = prob_participar)

# 2. Comparamos las medias
media_real <- mean(bank_data$balance)
media_no_prob <- mean(muestra_no_prob$balance)

cat("Media Real Poblacional: ", media_real, "\n")
cat("Media Muestra No Probabilística: ", media_no_prob, "\n")
cat("Sesgo de Selección: ", media_no_prob - media_real, "\n")
```






Estimacion en dominios:

```{r}
# Supongamos que nuestro "Dominio" de interés son los clientes con educación 'tertiary'

# 1. Creamos el subconjunto del diseño (mantiene la estructura de pesos y clusters)
diseno_terciario <- subset(diseno_final, education == "tertiary")

# 2. Estimamos la media para ese dominio
res_dominio <- svymean(~balance, diseno_terciario)

# 3. Comparamos con la media global
print(res_dominio)
print(svymean(~balance, diseno_final))
```

```{r}
# Saldo promedio por tipo de trabajo (Dominios)
reporte_trabajos <- svyby(~balance, by = ~job, 
                          design = diseno_final, 
                          FUN = svymean)

print(reporte_trabajos)

# Visualización de Dominios con sus Intervalos de Confianza
ggplot(reporte_trabajos, aes(x = reorder(job, balance), y = balance)) +
  geom_point(size = 3, color = "darkgreen") +
  geom_errorbar(aes(ymin = balance - 1.96*se, ymax = balance + 1.96*se), width = 0.2) +
  coord_flip() +
  labs(title = "Estimación por Dominios: Saldo por Profesión",
       subtitle = "Los intervalos reflejan la incertidumbre de cada subgrupo",
       x = "Profesión", y = "Saldo Promedio") +
  theme_minimal()
```

