---
title: "Calculo III, Modelo Lotka-Volterra"
author: "Diego Da Rosa"
format: pdf
execute:
  echo: false        # oculta el código
  warning: false     # oculta warnings
  message: false     # oculta mensajes de R
  output: true
---


# Introduccion

Este proyecto utiliza el modelo matemático de Lotka-Volterra que describe la interacción entre depredadores y presas para analizar la dinámica financiera de la acción de Twitter. En lugar de especies biológicas, el modelo analiza la relación entre el Precio (Presa) y el Volumen de transacciones (Depredador), demostrando que los mercados financieros operan con ciclos de retroalimentación y límites de recursos.


Este modelo en su forma clasica contiene dos variables que son:

$x(t):$ es el tamaño de los precios 

$y(t):$ es el tamaño del volumen de transacciones


Y cuatro parámetros:

$\alpha$ que es la tasa de crecimiento intrínseco de los precios (sin transacciones).

$\beta$ que es la tasa de decrecimiento de los precios por encuentro con volumen de transacciones

$\gamma$ que es la tasa de crecimiento del volumen de transaccione por interactuar con los precios

$\delta$ que es la tasa de decrecimiento intrínseca del volumen de transacciones (sin precios).


Con esto se forma el siguiente sistema de ecuaciones diferenciales:

$\frac{\partial x}{\partial t} = \alpha x - \beta x y$


$\frac{\partial y}{\partial t} = \gamma x y - \delta y$




Para los precios $\frac{\partial x}{\partial t}$, tenemos que:

$\alpha x$ es el crecimiento exponencial de los precios

$-\beta x y$ es el decrecimiento debido a la interaccion del precio con el volumen de transacciones.


Para el volumen de transacciones $\frac{\partial y}{\partial t}$ tenemos que:

$\gamma x y$ es el crecimiento del volumen de transacciones por interactuar con los precios.

$- \delta y$ es el decrecimiento natural del volumen de transacciones (en ausencia de precios).



Un elemento importante en este modelo son los puntos de equilibrio, en estos puntos ocurre que el sistema se encuentra en equilibrio y las poblaciones tanto de precios como de volumen de transacciones son constantes.

El primero de estos puntos es el $(0, 0)$, en este punto no hay precio ni volumen de transacciones, dado que no hay operaciones el sistema se mantiene siempre estatico en este punto.


El otro de estos puntos es $\left(\frac{\delta}{\gamma}, \frac{\alpha}{\beta} \right) = (x*, y*)$


$x* = \frac{\delta}{\gamma}$, la cantidad de precio en equilibrio es proporcional a la tasa de decrecimiento del volumen de transacciones ($\delta$) e inversamente proporcional a su eficiencia de conversión ($\gamma$). Si el volumen de transacciones decrece rápido ($\delta$ grande) , se necesitan más precios para mantenerlos. Si el volumen de transacciones es muy eficiente ($\gamma$ grande) , se necesitan menos precios.


$y* = \frac{\alpha}{\beta}$, el volumen de transacciones en equilibrio es proporcional a la tasa de crecimiento del precio ($\alpha$) e inversamente proporcional a su tasa de captura ($\beta$). Si los precios aumentan rápido ($\alpha$ grande)  pueden sostener más volumen de transacciones. Si el volumen de transacciones es muy efectivos ($\beta$ habrá menos volumen de transacciones (porque bajan mucho los precios).


Cualquier otro punto que no sea alguno de estos hace que el sistema sea inestable y no constante, ademas es importante mencionar que el modelo de Lotka-Volterra tiene una estabilidad no lineal, el centro es inestable porque cualquier pequeña perturbación en el modelo cambia radicalmente el comportamiento, cuando se llega a un punto de equilibrio, hay un comportamiento de orbita, pero las órbitas son cíclicas y no asintóticas, no se acercan ni alejan del equilibrio, solo giran alrededor.



Graficos!!!





```{r}
# Librerias
library(tidyverse)
library(quantmod) # Por si necesitas rellenar datos faltantes
library(readr)
library(dplyr)
library(tidyr)
library(zoo) # Para medias móviles
```

```{r}
#| output: false


# Datos
df <- read_csv("TWTR.csv") %>%
  mutate(Date = as.Date(Date))
df
```


```{r}
# No hay datos nulos
sum(is.na(df))
```



Calculamos la tasa de crecimiento con la siguiente formula, primero definimos el precio en un momento de tiempo t, denominado $P_t$, 

Si definimos $P_t$ como el precio (o población) en el tiempo $t$, y $P_{t-1}$ como el precio en el periodo de tiempo anterior, la fórmula para el crecimiento nos queda: $\frac{P_t - P_{t-1}}{P_{t-1}}$

Mide el cambio porcentual directo respecto al día anterior, por ejemplo el precio crecio un $x\%$. Basicamente esta tasa de crecimiento aritmética sirve para representar las variaciones porcentuales diarias de la acción y el volumen, sirviendo como aproximación discreta de las derivadas en las ecuaciones de Lotka-Volterra.


```{r}
#|  output: false


# Formula
df <- df %>%
  mutate(
    growth_rate = (Close - lag(Close)) / lag(Close),
    vol_change  = (Volume - lag(Volume)) / lag(Volume)
  ) %>%
  drop_na()

df

```




```{r}
# Instalar y cargar el paquete necesario
# install.packages("deSolve")
library(deSolve)

# install.packages("deSolve")
library(deSolve)

# Modelo Lotka–Volterra
lotka_volterra <- function(t, state, parameters) {
  with(as.list(c(state, parameters)), {
    dx <- alpha * x - beta * x * y
    dy <- delta * x * y - gamma * y
    list(c(dx, dy))
  })
}

# Parámetros
parameters <- c(
  alpha = 1.0,
  beta  = 0.1,
  delta = 0.075,
  gamma = 1.5
)

# Tiempo
times <- seq(0, 50, by = 0.01)

# ==========================
# 1. SERIES TEMPORALES
# ==========================

# Condición inicial base
state <- c(x = 10, y = 5)

out <- as.data.frame(
  ode(y = state, times = times,
      func = lotka_volterra, parms = parameters)
)

# Forzar que el eje y incluya el 0
ymax <- max(out$x, out$y)

# Aumentar margen superior
par(mar = c(5, 4, 7, 2) + 0.1)

plot(out$time, out$x, type = "l", col = "blue", lwd = 2,
     xlab = "Tiempo", ylab = "Población",
     ylim = c(0, ymax),
     main = "Lotka–Volterra: Series Temporales")

lines(out$time, out$y, col = "red", lwd = 2)

# Permitir dibujar fuera del gráfico
par(xpd = NA)

legend("top",
       inset = c(0, -0.15),   # mueve la leyenda hacia arriba
       horiz = TRUE,
       legend = c("Presas", "Depredadores"),
       col = c("blue", "red"),
       lwd = 2,
       bty = "n")

# Volver a normal
par(xpd = FALSE)





# ==========================
# 0. LIBRERÍAS
# ==========================
library(deSolve)

# ==========================
# 1. MODELO LOTKA–VOLTERRA
# ==========================
lotka_volterra <- function(t, state, parameters) {
  with(as.list(c(state, parameters)), {
    dx <- alpha * x - beta * x * y
    dy <- delta * x * y - gamma * y
    list(c(dx, dy))
  })
}

# ==========================
# 2. PARÁMETROS
# Equilibrio deseado:
# (gamma/delta, alpha/beta) = (0.3890509, 0.3208804)
# ==========================
parameters <- c(
  alpha = 0.3208804,
  beta  = 1,
  gamma = 0.3890509,
  delta = 1
)

# ==========================
# 3. TIEMPO
# ==========================
times <- seq(0, 200, by = 0.1)

# ==========================
# 4. CONDICIONES INICIALES
# (alrededor del equilibrio)
# ==========================
initial_conditions <- list(
  c(x = 0.25, y = 0.20),
  c(x = 0.35, y = 0.45),
  c(x = 0.55, y = 0.30),
  c(x = 0.45, y = 0.15),
  c(x = 0.60, y = 0.50)
)

colors <- rainbow(length(initial_conditions))

# ==========================
# 5. RESOLVER ÓRBITAS
# ==========================
trajectories <- lapply(initial_conditions, function(ic) {
  as.data.frame(
    ode(y = ic,
        times = times,
        func = lotka_volterra,
        parms = parameters)
  )
})

# ==========================
# 6. LÍMITES AUTOMÁTICOS
# ==========================
x_min <- min(sapply(trajectories, function(df) min(df$x)))
x_max <- max(sapply(trajectories, function(df) max(df$x)))
y_min <- min(sapply(trajectories, function(df) min(df$y)))
y_max <- max(sapply(trajectories, function(df) max(df$y)))

margin <- 0.05
xlim <- c(x_min, x_max) + c(-1, 1) * margin * diff(c(x_min, x_max))
ylim <- c(y_min, y_max) + c(-1, 1) * margin * diff(c(y_min, y_max))

# ==========================
# 7. GRÁFICO PLANO DE FASES
# ==========================
plot(0, 0, type = "n",
     xlim = xlim, ylim = ylim,
     xlab = "Presas (Precio)",
     ylab = "Depredadores (Volumen)",
     main = "Lotka–Volterra: Órbitas en el Plano de Fases")

# Dibujar órbitas
for (i in seq_along(trajectories)) {
  lines(trajectories[[i]]$x,
        trajectories[[i]]$y,
        col = colors[i], lwd = 2)
  
  points(initial_conditions[[i]]["x"],
         initial_conditions[[i]]["y"],
         pch = 19, col = colors[i])
}

# ==========================
# 8. PUNTO DE EQUILIBRIO
# ==========================
points(0.3890509, 0.3208804,
       pch = 8, cex = 1.8, lwd = 2, col = "black")

text(0.3890509, 0.3208804,
     labels = "Equilibrio",
     pos = 4, cex = 0.9)

```











```{r}


# 1. Cargar y procesar datos
df_twitter <- read_csv("TWTR.csv") %>%
  mutate(Date = as.Date(Date)) %>%
  arrange(Date) %>%
  # Suavizamos a 30 días para eliminar el 'ruido' y ver el ciclo real
  mutate(
    price_smooth = rollmean(Close, k = 30, fill = NA),
    vol_smooth = rollmean(Volume, k = 30, fill = NA)
  ) %>%
  drop_na()

# 2. Normalizar para que ambos queden en escala 0-1 y se puedan comparar
df_norm <- df_twitter %>%
  mutate(
    Precio = (price_smooth - min(price_smooth)) / (max(price_smooth) - min(price_smooth)),
    Volumen = (vol_smooth - min(vol_smooth)) / (max(vol_smooth) - min(vol_smooth))
  ) %>%
  select(Date, Precio, Volumen) %>%
  pivot_longer(cols = c(Precio, Volumen), names_to = "Variable", values_to = "Valor")

# 3. Gráfico de Series Temporales traslapadas
ggplot(df_norm, aes(x = Date, y = Valor, fill = Variable)) +
  geom_area(alpha = 0.5, position = "identity") +
  scale_fill_manual(values = c("Precio" = "#3498db", "Volumen" = "#2ecc71")) +
  labs(
    title = "Dinámica Lotka-Volterra: Twitter (Acciones)",
    subtitle = "Interacción suavizada entre Valor de Mercado y Energía de Transacción",
    x = "Año",
    y = "Nivel Normalizado (0-1)"
  ) +
  theme_minimal() +
  theme(legend.position = "top")
```



```{r}
# ¿El Volumen reacciona al Precio? 
# Usamos la función de correlación cruzada
ccf_result <- ccf(df_twitter$price_smooth, df_twitter$vol_smooth, 
                  main = "Correlación Cruzada: Precio vs Volumen")

# Esto te dirá exactamente cuántos días de retraso hay 
# entre que la 'Presa' se mueve y el 'Depredador' ataca.
```



Punto de equilibrio


```{r}

# Aumentamos k a 90 (aprox. un trimestre) para ver la "órbita real" y no el ruido diario
df_orbitas <- df_twitter %>%
  mutate(
    price_ultra_smooth = rollmean(Close, k = 90, fill = NA),
    vol_ultra_smooth = rollmean(Volume, k = 90, fill = NA)
  ) %>%
  drop_na() %>%
  mutate(
    Precio_Norm = (price_ultra_smooth - min(price_ultra_smooth)) / (max(price_ultra_smooth) - min(price_ultra_smooth)),
    Volumen_Norm = (vol_ultra_smooth - min(vol_ultra_smooth)) / (max(vol_ultra_smooth) - min(vol_ultra_smooth))
  )


# El punto crítico en un sistema dinámico simple se puede estimar 
# como el promedio de los estados a lo largo del tiempo.
punto_critico_x <- mean(df_orbitas$Precio_Norm, na.rm = TRUE)
punto_critico_y <- mean(df_orbitas$Volumen_Norm, na.rm = TRUE)

# Añadir el punto de equilibrio al gráfico anterior
# + geom_point(aes(x = punto_critico_x, y = punto_critico_y), color = "black", shape = 3, size = 5)
print(punto_critico_x)
print(punto_critico_y)
```





(0.3890509, 0.3208804)
